臺灣高等法院臺中分院刑事裁定
111年度毒抗字第476號
抗  告  人  
即  被  告  魏鴻志
上列抗告人因聲請觀察勒戒案件，不服臺灣臺中地方法院中華民
國111年4月7日裁定（111年度毒聲字第332號）提起抗告，本院
裁定如下：
    主  文
抗告駁回。
    理  由
一、本件抗告意旨略以：本案抗告人即被告甲○○（下稱抗告人）
    固有施用第二級毒品之事實，然檢察官未依規定詢問抗告人
    有無意願接受戒癮治療，更未調查抗告人有何不適合或不能
    為戒癮治療之證據，即驟然聲請觀察、勒戒，原裁定就檢察
    官上開程序明顯缺漏部分未予糾正，逕予裁定抗告人應送觀
    察、勒戒，實有難以維持之理由。況檢察官究係基於何依據
    及考量標準、基礎，裁量選擇聲請對抗告人觀察、勒戒，依
    目前事證顯有未明，而原審未於裁定前給予抗告人陳述意見
    之機會，已嚴重侵害抗告人訴訟權及正當法律程序保障之聽
    審權，原裁定逕依檢察官聲請裁准觀察、勒戒，顯有違誤。
    又抗告人於觀察、勒戒前因另案受羈押長達3個月，高於觀
    察勒戒之最長時間2月，已與毒品完全隔絕，堪認抗告人已
    有進行「實質勒戒」，對於第二級毒品已無成癮反應，倘施
    以命完成戒癮治療之緩起訴處分，應可達成脫離毒品、回歸
    正常生活之法律規範目的，請撤銷原裁定，發回重新調查等
    語。
二、按毒品危害防制條例第20條第1項規定，犯第10條之罪者，
    檢察官應聲請法院裁定，令被告入勒戒處所觀察、勒戒，其
    期間不得逾2月。次按毒品危害防制條例第24條第1項，採行
    「觀察、勒戒」與「附條件（含附命完成戒癮治療）之緩起
    訴」並行之雙軌模式，並無「附條件之緩起訴」應優先於「
    觀察、勒戒」之強制規定。而該條例規定之觀察、勒戒處分
    及附條件緩起訴處分，何者對於施用毒品者較為有利，端在
    何種程序可以幫助施用毒品者戒除施用毒品之行為，尚非可
    由法院逕行認定附條件緩起訴處分對施用毒品者必然較為有
    利。且毒品危害防制條例規定之觀察、勒戒處分，係一種針
    對施用毒品者潛在危險所為預防、矯正措施之保安處分，目
    的係為斷絕施用毒品者之身癮及心癮，並屬強制規定；法院
    原則上應尊重檢察官職權之行使，除檢察官之判斷有違背法
    令、事實認定有誤或其裁量有重大明顯瑕疵外，尚不得任意
    指為違法。
三、經查：
（一）抗告人基於施用第二級毒品之犯意，於民國111年1月2日
      晚間11時許，在臺中市西屯區某友人居所，以燒烤玻璃球
      吸食煙霧方式，施用第二級毒品甲基安非他命1次。經警
      徵得抗告人同意採集其尿液送驗，結果確呈安非他命、甲
      基安非他命陽性反應等情，業據抗告人於警詢時供承甚明
      ，並有臺中市政府警察局清水分局委託鑑驗尿液代號與真
      實姓名對照表、勘查採驗（證）同意書、欣生生物科技股
      份有限公司濫用藥物尿液檢驗報告在卷為憑，足認抗告人
      之自白與事實相符，其有施用第二級毒品甲基安非他命之
      事實，堪以認定。原審依憑檢察官之聲請，裁定抗告人應
      送勒戒處所觀察、勒戒，自屬有據，其事實認定並無錯誤
      。
（二）抗告意旨雖指摘檢察官未詳加調查審酌抗告人有何不適或
      不能為戒癮治療之證據，亦未依規定詢問抗告人有無意願
      接受戒癮治療，遽為觀察、勒戒之聲請，原審法院亦未就
      此缺漏予以糾正，及給予抗告人陳述意見之機會，即逕為
      觀察、勒戒之裁定等語。惟毒品危害防制條例第24條第1
      項，係採行「觀察、勒戒」與「附條件之緩起訴」並行之
      雙軌模式，並無「附條件之緩起訴」應優先於「觀察、勒
      戒」之強制規定，已如前述，故檢察官自得按照個案情形
      ，依法裁量決定採行何者為宜。又毒品戒癮治療實施辦法
      及完成治療認定標準第4條第1項，僅就檢察官為戒癮治療
      之緩起訴處分前，應得參加戒癮治療被告之同意一事予以
      規定，而未規定檢察官向法院聲請觀察、勒戒前，亦應得
      被告之同意。是以檢察官是否為附條件（含附命完成戒癮
      治療）之緩起訴處分乃法律賦予檢察官之偵查裁量權，不
      得認為係施用毒品者所固有之權利，檢察官亦無義務於聲
      請書中說明不予被告附條件緩起訴處分之理由。本件檢察
      官審酌抗告人之犯罪情節、是否曾受觀察、勒戒等全案事
      證後，認以向法院聲請觀察、勒戒始能達成戒斷之目的，
      依毒品危害防制條例第20條第1項之規定向原審法院聲請
      裁定觀察、勒戒，而未對抗告人為附條件之緩起訴處分諭
      知，此乃檢察官職權之適法行使，其程序並無不合，難謂
      其判斷有何違背法令或其他裁量重大明顯瑕疵等情事，參
      諸前揭說明，本院自應予以尊重。縱使檢察官於聲請書內
      並未詳敘其裁量抗告人不適或不能為附條件緩起訴處分而
      選擇觀察、勒戒之具體理由，亦不致動搖法院應為上述觀
      察、勒戒裁定之判斷結果。　　
（三）再觀諸現行毒品危害防制條例全文，並無課以檢察官於聲
      請觀察、勒戒前或法院裁定前，應訊問被告是否同意觀察
      、勒戒之規定。又依毒品戒癮治療實施辦法及完成治療認
      定標準第4條規定「檢察官為附命完成戒癮治療之緩起訴
      處分前，應向被告說明緩起訴處分之應遵守事項，得其同
      意後，再指定其前往治療機構參加戒癮治療（第1項）。
      未成年之被告，並應得其法定代理人之同意（第2項）。
      」可知，受戒癮治療者必須自行前往治療機構接受戒癮治
      療並遵守一定事項，一旦違反，其緩起訴處分即有可能遭
      到撤銷，並由檢察官依法繼續偵查或起訴。故如檢察官欲
      依毒品危害防制條例第24條規定，以緩起訴方式替代觀察
      、勒戒時，自應訊問被告是否同意接受戒癮治療。不欲為
      緩起訴之戒癮治療時，則無訊問之規定。準此，縱檢察官
      於偵查中並未就應聲請觀察、勒戒或給予緩起訴處分之相
      關裁量要件予以訊問或法院未開庭訊問被告，均難謂違反
      正當法律程序（臺灣高等法院 110 年度毒抗字第1634號
      、110年度毒抗字第1635號刑事裁定均同此意旨）。則本
      案檢察官未主動訊問抗告人以調查其個人生活狀況及是否
      適合戒癮治療等情，而原審法院於裁定前，亦未再傳喚抗
      告人到庭陳述意見，或通知其以書面提出答辯，均難謂有
      何違背法定程序之可言。法院審查檢察官所提出聲請觀察
      、勒戒之程序規範，迄今未經司法院大法官組成之憲法法
      庭宣告違憲或認其違反聽審權之保障，抗告人猶執前詞指
      稱原審法院漠視其陳述意見權、聽審權，不符正當法律程
      序顯有違誤等語，非無誤會，亦不足採。
（四）又觀察、勒戒係以公權力拘束受處分人人身自由之保安處
      分，乃係基於防衛社會之目的，對於受處分人之危險人格
      特質命為一定處置，以戒除其對於毒品之身癮及心癮；而
      刑事訴訟法則藉由羈押制度，將被告押置於一定處所，用
      以確保刑事偵查、審判程序之完成及刑事執行之保全；二
      者雖均有拘束人身自由之事實外觀，然其規範目的、審查
      程序及制度性功能全然有別，自不能相互折抵或混為一談
      。則抗告人先前縱曾因另案遭受羈押，惟此應係司法機關
      考量其所涉刑事案件犯罪嫌疑重大且有羈押必要所為之強
      制處分，以隔絕被告與外界有所接觸，而保全偵查、審判
      及執行程序之順利進行，並無任何關於戒除其毒品依賴性
      之身癮及心癮功能，亦不具抗告人所自創「實質勒戒」之
      成效。從而，抗告人所稱其受另案羈押3個月，長於觀察
      勒戒最長2月期間，堪認已進行「實質勒戒」而無成癮反
      應，而不應受觀察、勒戒等語，實屬無稽，顯不足採。
（五）綜上所述，抗告人徒以上述情詞主張原裁定違法不當，難
      認有據，不足為取。本件抗告顯無理由，應予駁回。
四、據上論斷，應依刑事訴訟法第412條，裁定如主文。
中　　華　　民　　國　　111 　年　　5 　　月　　18　　日
          刑事第十二庭     審判長法　官  張  國  忠    
　　  　　　　　　　　           法　官  陳      葳 
　　　　　　　　　　　　         法　官  高  文  崇 
上列正本證明與原本無異。
不得抗告。
　　　　　　　　　　　　         書記官  施  耀  婷

中　　華　　民　　國　　111 　年　　5 　　月　　18　　日